【裁判字號】    96,上更(二),451
【裁判日期】    970304
【裁判案由】    擄人勒贖等
【裁判全文】
臺灣高等法院臺中分院刑事判決     96年度上更(二)字第451號
上  訴  人  臺灣苗栗地方法院檢察署檢察官
上  訴  人
即  被  告  乙○○○
選任辯護人  陳育仁律師
上  訴  人
即  被  告  丁○○
選任辯護人  張智宏律師
被      告  甲○○
指定辯護人  本院公設辯護人  己○○
上列上訴人因被告等擄人勒贖等案件，不服臺灣苗栗地方法院94
年度重訴字第2號中華民國94年11月3日第一審判決（起訴案號：
臺灣苗栗地方法院檢察署93年度偵字第4143、4160號，94年度偵
字第505號），提起上訴，本院判決如下：
    主  文
原判決撤銷。
乙○○○共同未經許可，持有可發射子彈具有殺傷力之改造手槍
，處有期徒刑參年，併科罰金新台幣拾萬元，罰金如易服勞役，
以新台幣壹仟元折算壹日。扣案之仿SIGSAUER廠之改造手槍壹枝
（槍枝管制編號0000000000）、鋁球棒壹支均沒收。
甲○○、丁○○共同未經許可，持有可發射子彈具有殺傷力之改
造手槍，各處有期徒刑壹年捌月，併科罰金新台幣肆萬元，罰金
如易服勞役，均以新台幣壹仟元折算壹日。扣案之仿SIGSAUER廠
之改造手槍壹枝（槍枝管制編號0000000000）、鋁球棒壹支均沒
收。
    犯罪事實
一、乙○○○因認苗栗縣卓蘭鎮民戊○○盜採砂石及打撈漂流木
    所得頗豐，竟萌生意圖為自己不法所有之恐嚇取財犯意，於
    民國93年8月間某日，撥打電話予戊○○，恫稱其在跑路，
    戊○○打撈漂流木賺很多錢，要戊○○提供金錢，惟為戊○○所拒，乙○○○即要戊○○小心一點，繼於93年9月中旬
    某日，在台中市○○路黃家恆居處，及於同年9月20日，在
    台中市大都會KTV店內，2次向黃家恆(業經臺灣苗栗地方法
    院於96 年1月10日以95年度重訴緝字第1號，以共同未經許
    可，持有可發射子彈具有殺傷力之改造手槍，判處有期徒刑
    貳年拾月，併科罰金新台幣拾萬元，嗣確定在案)、甲○○
    (其自己上訴部分，業經最高法院以95年度台上字第6395號
    駁回在案)吐露對戊○○恐嚇取財之意圖，尋求其等參與，
    並得其等應允。同月22日晚上，乙○○○即基於恐嚇取財之
    犯意，決定於翌 (23)日動手強押戊○○以遂行恐嚇取財，
    並分別通知知悉上情而有共同恐嚇取財犯意聯絡之黃家恆、
    甲○○，及僅知欲強押戊○○施以教訓之丁○○、詹志豐 (
    業經本院以95年度上更(一)字第342號，以共同未經許可，持
    有可發射子彈具有殺傷力之改造手槍，判處有期徒刑貳年拾
    月，併科罰金新台幣伍萬元，嗣確定在案)共同參與。同月
    23日清晨6時許，丁○○駕駛車牌號碼GU-3055號自用小客車
    ，先至苗栗縣卓蘭鎮內灣里乙○○○及詹志豐居處附近搭載
    其2人，再前往台中縣東勢鎮明正里大安溪河堤附近，搭載
    在該處等候之黃家恆及甲○○，黃家恆並攜帶其於不詳時間
    即未經許可所持有之可發射子彈具有殺傷力之仿SIGSAUER廠
    之改造手槍1枝（槍枝管制編號0000000000）及子彈2顆，上
    車後，黃家恆即告知乙○○○其有攜帶槍彈，並將裝有上開
    槍彈之包包交予乙○○○觀看，同在車內之甲○○、丁○○
    、詹志豐等人亦因而知悉，並共同基於持有該槍、彈之犯意
    聯絡及行為分擔，以之作為強押戊○○之用。隨後乙○○○
    等5人即轉往苗栗縣卓蘭實驗高中後山某處工寮，經商妥後
    ，決定由乙○○○、甲○○在該處等候，由黃家恆攜帶該槍
    彈、詹志豐攜帶乙○○○所有之鋁球棒1支，由丁○○駕車
    ，一同前往卓蘭鎮街上將戊○○強押至該處，丁○○即駕駛
    上開自用小客車搭載黃家恆、詹志豐前往苗栗縣卓蘭鎮○○
    路46號戊○○住處車庫附近守候。同日上午7時45分許，戊○○騎機車到達上址欲打開車庫，黃家恆即攜帶上開槍彈、
    詹志豐攜帶上開鋁球棒下車，趨前欲帶走戊○○，然為戊○○所拒，黃家恆即以上開手槍槍托毆擊戊○○頭部，詹志豐
    亦持上開鋁球棒毆打戊○○背部，欲以強暴之不法方法強行
    押走戊○○，然於拉扯中，鋁球棒反被戊○○奪走並以之反
    擊，詹志豐見狀即要黃家恆開槍，黃家恆乃開槍擊中戊○○
    左大腿，並於施暴過程中，造成戊○○頭皮裂傷、左大腿穿
    透傷、雙膝多處擦挫傷（傷害部分業經戊○○撤回告訴），
    戊○○負傷後仍奮力反擊，並扯掉黃家恆之手錶，旋即趁隙
    逃離現場，黃家恆等人妨害自由遂未得逞。黃家恆、詹志豐
    見機會已失，即迅速上車，由丁○○搭載返回卓蘭實驗高中
    後山工寮處與乙○○○、甲○○會合，再一同前往苗栗縣三
    義鄉車亭休息站後，由乙○○○通知不知情之詹前洲前來搭
    載甲○○、詹志豐返回卓蘭鎮，丁○○則駕車載乙○○○、
    黃家恆避往台中市。嗣經警獲報前往現場，扣得已擊發之彈
    頭（起訴書漏載）、彈殼各1顆、上開鋁球棒1支及黃家恆遺
    留在現場之手錶，並循線查悉上情。黃家恆乃於同年11月20
    日凌晨2時許，委請詹前洲帶同警方前往台中縣東勢鎮省道
    台三線南下151.2公里旁之豐原客運暗山招呼站座椅後方，
    起獲上開手槍1枝及子彈1顆。
二、案經戊○○訴由苗栗縣警察局大湖分局報請臺灣苗栗地方法
    院檢察署檢察官偵查起訴。
    理  由
壹、證據能力之說明
一、按被告以外之人，於偵查中向檢察官所為之陳述，除顯有不
    可信之情況者外，得為證據，刑事訴訟法第159條之1第2項
    定有明文。共同被告乙○○○、甲○○於偵查中以證人之身
    分所為之證述（即被告甲○○94年2月2日、被告乙○○○94
    年2月3日之偵訊筆錄），互核相符，且被告等人及渠等之辯
    護人就此部分之證詞，亦未爭執無證據能力；另戊○○於偵
    查中以證人身分具結後所為之證詞，與其於原審證述之情節
    相符，而證人乙○○○、甲○○及戊○○於偵查中所為之證
    詞，又無顯有不可信之情況，依前揭說明，自得作為證據。
    被告甲○○之選任辯護人於本院前審 (即94年度上訴字第
    2575 號)訊問時雖以：被告甲○○只有國中學歷，又是放牛
    班，知識程度不高，偵訊時並無辯護人在場，根本聽不懂檢
    察官之問話真義，且檢察官以威嚇之態度為之，致被告甲○○無從回應云云，認被告甲○○之偵訊筆錄應無證據能力。
    惟查，被告甲○○於原審已供承檢察官並無不法取供之情形
    （見原審卷第272頁)，且觀之被告甲○○之偵訊筆錄，檢察
    官均係以淺顯易懂之語句，例如：「本件你有無參與？」、
    「本案之過程為何？」、「後來事情如何發展到對戊○○開
    槍？」等問題訊問被告甲○○，亦無威嚇之語詞，是被告甲○○之選任辯護人以前詞爭執被告甲○○之上開偵訊筆錄應
    無證據能力云云，自不足採。
二、檢察官於94年2月2日對被告甲○○所為訊問（見94年度偵字
    第505號卷(四)第31至35頁)，雖自夜間20時35分起至21時12分
    止，然該時段依常人生理狀況而言，尚非就寢時間，並無違
    反刑事訴訟法第98條、第156條第1項之情況，且同法第100
    條之3並未限制檢察官於夜間訊問，此由第100條之3第1項第
    3款可知，自亦無須得被告同意之問題，故被告甲○○之上
    開證詞，自有證據能力。
三、被告甲○○先前辯稱：其於94年2月2日警詢之陳述，係前1
    天遭警員4、5人毆打云云，經查：(1)被告甲○○及其辯護人
    ，在本院更一審以前之訴訟過程，從未指稱其於警詢前曾遭
    毆打，亦未針對其警詢之證據能力提出質疑，嗣後其辯護人
    雖辯稱：被告甲○○警詢並非其自由意志供述云云，惟被告
    甲○○及其辯護人均未提出何以警詢筆錄並非出於其自由意
    志之原因，僅稱勘驗錄音帶即明，亦未指出曾遭毆打等情，
    如被告甲○○於警詢前曾遭毆打，何以在上開冗長之訴訟過
    程中從未提及？反而在偵查中供稱：「警詢所述實在，沒有
    被刑求逼供」，於原審結證稱：「檢察官沒有對其施壓或態
    度不好」、「檢察官偵查時是自由意志下講的」等語（詳見
    下述），可見其於本院更一審才提出警詢前曾遭毆打云云，
    顯有可疑，難以遽信；(2)又上開警詢錄音，經本院更一審勘
    驗結果：「製作筆錄現場背景聲響清晰，應係當場製作，詢
    問人採一問一答方式，對所詢問題大多有重覆提問，並用閩
    南語加以複誦，由被告思考後回答，記錄人當場繕打筆錄，
    詢問人並多有向被告提示筆錄記載內容是否為其本意；而警
    詢筆錄內容與被告供述內容亦大致相符；又詢問人詢問時語
    氣尚屬平和，未見詐欺、利誘、脅迫或其他不當訊問情事，
    被告答話時語氣亦平板流暢，並有適時表達自己的意見」，
    有本院更一審之勘驗筆錄可按；(3)另針對辯護人就上開錄音
    有疑問部分勘驗結果為：
  錄音光碟錄製時間約67分00秒至69分32秒間之錄製內容如下
  ：
    詢問人：與你所述不符，你有什麼補充意見（向記錄人複述
            ）。小志是說要打他（閩南語），我們查那個案發
            情節是要勒索，被害人也是這樣講，戊○○也是這
            樣講，你有什麼意見？是伊黑白講，還是小志黑白
            講（閩南語）？
    甲○○：我聽不懂什麼意思？
    詢問人：小志意思是講押他是要打他，你知道嗎？不是為了
            向他勒索（閩南語）。
    甲○○：他們是講要將阿洲的錢拿回來這樣子（閩南語）。
    詢問人：我只知道他們只是要把錢拿回來而已（向記錄人複
            述）。還有什麼？還有什麼錢（閩南語）？
    甲○○：他們有講還有什麼盜採砂石，還是漂流木有嘸（閩
            南語）…
    詢問人：我只知道他們是要幫詹前洲把錢要回來，還有他們
            也說，有提到戊○○最近好像有盜採砂石及撿拾漂
            流木賺了不少錢（向記錄人複述）。是這樣嗎？你
            剛才講的是不是這樣子（閩南語）？
    甲○○：嗯。
    詢問人：然後咧？要向他揩油這樣子（閩南語）？
    甲○○：嗯。
    詢問人：賺了不少錢，趁這個機會，跟他拿一筆錢來花（向
            記錄人複述）。是這樣的意思嗎（閩南語）？
    甲○○：我聽到是這樣。
    詢問人：是不是這樣子？是不是這樣子啦？
    甲○○：聽到是這樣子。
    詢問人：是不是你昨天跟我講的這樣子嘛喔。
    甲○○：嗯。」
  對於錄音光碟錄製時間約40分35秒至42分20秒間之錄製內容
    如下：
    詢問人：伊（指乙○○○）跟你講啥（閩南語）？
    甲○○：他問我說，嗯…（背景聲吵雜）…那時候我們是在
            聊…聊…那個墳墓…聊那些有的沒有的，這樣子而
            已…詢問人：什麼有的沒有的？
    甲○○：聊那個墳墓那個…
    詢問人：擲杯風水地理阿（閩南語）？
    甲○○：嗯！聊天而已啊！我們在那邊玩螞蟻啊！這樣子而
            已，沒有講到什麼他來說怎麼那個樣…
    詢問人：都沒有講嗎？
    甲○○：沒有。
    詢問人：你不是剛剛作筆錄、作相片的時候，不是說他要把
            他關在裡面？
    甲○○：是阿，他說帶到那裏面。
    詢問人：就這樣跟你講？等一下押過來時把他帶到那裡面（
            閩南語）？
    甲○○：這樣子而已（閩南語）。
    詢問人：其它的沒講（閩南語）？
    甲○○：嗯。其他的我們就在那邊玩、看螞蟻（閩南語）…
    詢問人：與案情有關的就是要把他抓去關，抓去空地的房屋
            裡面關這樣而已（閩南語）？
    甲○○：嗯。他就說這樣子而已，其他的沒講（閩南語）。
    詢問人：他跟我說等下他會把人帶過來，他們三人把戊○○
            帶過來的時候，我們就把他關在…押啦！他們三人
            押戊○○來時，我們就把他關在那空房屋裡（向記
            錄人複述）…」
  由上開勘驗結果可知（勘驗筆錄均見本院更一審卷第125、
    126頁），警詢筆錄內容與被告甲○○供述內容之意思大致
    相符；過程中，詢問人對所詢問題大多有重覆提問，並用閩
    南語加以複誦，由被告甲○○思考後回答，並有適時表達自
    己的意見、提及與本案根本無關（如玩螞蟻等）之事，記錄
    人當場繕打筆錄，詢問人多有向被告甲○○詢問筆錄記載內
    容是否為其本意，上開供述顯係被告甲○○基於自由意志所
    為，其於本院更一審始辯稱曾遭毆打云云，應係臨訟編造之
    詞，不足採信。又上開供述內容均係被告甲○○自己陳述，
    詢問人僅係予以複訟，被告甲○○才以「嗯」回答，另當中
    詢問人雖有提及「是不是你昨天跟我講的這樣子嘛」、「你
    不是剛剛作筆錄、作相片的時候…」云云，但依該文義所示
    ，顯係「昨天」或「剛剛」指認照片時發生之事，並非詢問
    人杜撰之情節，又警員與犯罪嫌疑人接觸過程，難免就事實
    經過先予瞭解，不能僅以此即認詢問人曾對被告甲○○施以
    不正方法，辯護人辯稱：被告甲○○係受警察誘導云云，亦
    不可採。堪認被告甲○○上開於警詢中之陳述係出於自由意
    志，自得採為本件判決之基礎。又甲○○於警詢時及法院審
    理時之供述雖有前後不符之情形（詳如下述），本院審酌其
    於警詢中之證述距案發日較近，當時記憶自較深刻，可立即
    反應所知，不致因時隔日久而遺忘案情；且較無來自被告或
    其他成員同庭在場之壓力而出於虛偽不實之指證，或事後串
    謀而故為迴護之機會，揆諸上開說明，其於警詢時所為之陳
    述，客觀上應具有較可信之特別情況，且亦為證明犯罪事實
    存否所必要，依刑事訴訟法第159條之2規定，認其於警詢時
    之證言自有證據能力。
四、另按「被告以外之人於審判外之言詞或書面陳述，除法律有
    規定者外，不得作為證據。」、「被告以外之人於檢察事務
    官、司法警察官或司法警察調查中所為之陳述，與審判中不
    符時，其先前之陳述具有較可信之特別情況，且為證明犯罪
    事實存否所必要者，得為證據。」、「被告以外之人於審判
    中有下列情形之一，其於檢察事務官、司法警察官或司法警
    察調查中所為之陳述，經證明具有可信之特別情況，且為證
    明犯罪事實之存否所必要者，得為證據：一死亡者。二身心
    障礙致記憶喪失或無法陳述者。三滯留國外或所在不明而無
    法傳喚或傳喚不到者。四到庭後無正當理由拒絕陳述者。」
    ，刑事訴訟法第159條第1項、第159條之2、第159條之3分別
    定有明文，即在司法警察調查中所為之陳述，若不符刑事訴
    訟法第159條之2、第159條之3所列情形，即應認無證據能力
    。經查，被告丁○○之選任辯護人於本院爭執證人之警詢筆
    錄均無證據能力，經查除證人甲○○上開警詢筆錄外，其餘
    證人於警詢之證詞，檢察官並未舉證證明有刑事訴訟法第15
    9條之2、第159條之3之情形，本院認無證據能力，附此敘明
    。
貳、實體之說明：
一、訊據被告乙○○○於本院行準備程序時坦承上開所有犯行不
    諱，於本院審理時則就恐嚇取財部分改稱：只有恐嚇戊○○
    ，沒有要取財云云，被告丁○○坦承上開妨害自由未遂部分
    ，惟矢口否認共同無故持有上開槍、彈犯行，辯稱：伊不知
    道有槍彈云云，被告甲○○固坦承上開恐嚇取財未遂犯行，
    惟矢口否認共同無故持有上開槍、彈及妨害自由未遂犯行，
    辯稱：伊一開始不知道有槍，是在卓蘭實驗高中等候，後來
    黃家恒下車時，槍拿出來，伊才看到黃家恒持有槍枝，伊承
    認有說要跟他們 (指乙○○○等人)去向戊○○要錢，也要
    修理他，但伊只在卓蘭實驗高中附近等候，未實際去押他云
    云。惟查：
（一）恐嚇取財部分：
  1.被告乙○○○於偵查中以證人身分具結證稱：93年9月23日
    前一星期，曾在台中市○○路與黃家恆、甲○○提及戊○○
    在盜採砂石、撈漂流木賺很多，想要跟戊○○要一些錢等語
    （見93年度偵字第4160號卷第121、122頁）。
  2.被告甲○○於偵查中以證人身分具結證稱：案發前一星期，
    伊去台中市○○路找乙○○○、黃家恆，他們有在談要找戊○○麻煩，伊有聽到他們說戊○○欠詹前洲錢，且在盜採砂
    石、撈漂流木賺很多，想要跟戊○○要一些錢，並邀伊參加
    ，伊有說伊在台北工作，並告訴他們看怎麼樣，再跟伊聯絡
    等語（見上開偵字第505號卷(四)影印卷第32頁）。
  3.證人詹前洲於原審具結證稱：「乙○○○會去找戊○○，是
    因為他漂流木的事賺了不少錢，要去向他要錢」、「（提示
    偵卷第505號卷(一)第110頁〈即詹前洲供稱：案發前3日，在
    台中市大都會KTV包廂內飲酒唱歌，乙○○○有提及要去找
    戊○○要錢，當時丁○○、甲○○、黃家恆均有在場等語〉
    ，你當時回答警察，甲○○當時有在場，甲○○是否確實在
    場？）我不記得了，警詢時我有那樣回答…警詢說的話是真
    實」等語（見原審卷第191頁）。證人詹前洲嗣於原審經被
    告丁○○之選任辯護人詰問時，雖否認乙○○○有說要拿錢
    的事云云 (見原審卷第200頁），惟證人詹前洲於警詢時所
    言確屬實在等語，已據其於檢察官先前主詰問時證述在卷（
    見原審卷第191頁)，是其嗣後翻異前詞，顯係迴護被告等人
    之詞，不足採信。
  4.證人即告訴人戊○○於原審具結證稱：案發前某天晚上12時
    許，乙○○○曾打電話給伊，說伊最近在撿漂流木，賺很多
    錢，他的意思要伊準備錢，伊說又沒有欠他錢，為何要給他
    錢、「（問：他〈指被告乙○○○〉有無說你如果不給錢，
    他會如何？）他叫我小心一點，電話就掛了」等語（見原審
    卷第205至208頁）。
  5.依上揭被告乙○○○、甲○○所供及所證，以及證人詹前洲
    、戊○○所證，被告乙○○○於93年8月間，確曾向戊○○
    恐嚇取財未得逞，於9月23日，被告乙○○○確係欲向戊○○索取金錢，始糾眾前往找尋戊○○，而被告甲○○及共同
    被告黃家恆亦知悉上情無誤，參以戊○○並非有保鏢隨從護
    衛或難以尋覓之人，被告乙○○○、甲○○連同共同被告黃
    家恆竟選擇路上行人尚稀少之清晨時刻下手，且分工進行，
    由黃家恆、詹志豐、丁○○（並無證據證明詹志豐、丁○○
    知悉恐嚇取財之事，詳如後述）前往強押戊○○上車，被告
    乙○○○與甲○○則在工寮處等候，若係單純基於教訓目的
    ，自可隨時跟監後毆打一頓；若是單純為人討債，亦可登門
    或以其他方法催討。故被告乙○○○、甲○○及共同被告黃
    家恆等人顯係基於意圖恐嚇取財之不法目的，而為如上犯行
    ，應堪認定。又被告丁○○及共同被告詹志豐、黃家恆前往
    強押戊○○時，雖未口出恐嚇言詞，然被告乙○○○早於93
    年8月間即以電話向戊○○恐嚇取財未遂，並要戊○○小心
    一點，戊○○並因而找詹前洲、詹前煒與被告乙○○○協商
    ，乙○○○、甲○○及黃家恆，係為向戊○○不法索取金錢
    ，始計畫強押戊○○，是渠等主觀上已有不法所有之意圖，
    而於強押戊○○之過程中，又出示槍枝及鋁球棒，並開槍及
    以鋁球棒毆打戊○○，當時縱未口出惡言，惟此客觀之行為
    已足以將其惡害表露於外，渠等恐嚇取財未遂之事證已非常
    明瞭。
  6.被告丁○○及共同被告詹志豐並未涉及此部分恐嚇取財未遂
    犯行，蓋(1)依證人戊○○所述，其先前係遭被告乙○○○勒
    索財物，是其所述僅可證明被告丁○○及共同被告詹志豐到
    場實施強押戊○○而剝奪其行動自由之犯行 (詳下述)，尚
    難以證明其2人知悉要索取財物；(2)依證人甲○○所述，其
    在台中市○○路是與乙○○○、黃家恆談論找戊○○要錢的
    事，案發前只在台中市大都會KTV唱歌時有碰到丁○○，但
    未提及被告丁○○當時是否一同討論本案之事，又稱不知丁○○是否知道要綁架戊○○的事，是其所述亦難以證明被告
    丁○○及共同被告詹志豐知悉要索取財物；(3)依證人乙○○○所述：伊係以教訓、修理戊○○之名義要求被告丁○○及
    共同被告詹志豐參與上開犯行，雖稱曾在上開台中市○○路
    那次提到戊○○在盜採砂石、撈漂流木賺很多錢，惟丁○○
    有無去伊不知道，與證人詹前洲所述，在案發前3、4天，其
    與丁○○、乙○○○、黃家恆、甲○○在台中大都會KTV唱
    歌時，乙○○○提及要跟戊○○要錢等語大致相符，詹前洲
    雖可證明被告丁○○當時在該KTV內，惟其亦同時證稱，當
    時乙○○○僅對其說話，其他人有無聽到其不曉得等語，況
    一般KTV之場所內人聲吵雜，衡情亦難遽認被告丁○○確亦
    在場聽聞要索取財物，另詹志豐則未在其內，更難認定其知
    悉。故應認定被告丁○○及共同被告詹志豐2人係基於教訓
    、修理戊○○之犯意，參與上開持槍剝奪行動自由之犯行，
    其2人非本案恐嚇取財未遂之共同正犯，併此敘明。
（二）妨害自由未遂部分：
    被告乙○○○、丁○○、甲○○等人確有於於上開時地，共
    同妨害戊○○自由未遂之犯罪事實，業據渠3人於原審及被
    告乙○○○、丁○○於本院均坦承不諱（見原審卷第311、
    312 頁、本院卷第71頁背面），核與證人戊○○於原審所證
    ：案發當天早上7時45分許，伊騎機車要去車庫開車，剛停
    好機車時，黃家恆和詹志豐即上前一人拉伊一邊，他們問伊
    是否係戊○○，伊說不是，後來黃家恆就拿槍出來，做拉槍
    機的動作，並拿槍敲伊的頭，伊跟詹志豐及黃家恆說，伊跟
    人沒有仇，怎麼可以這樣對伊，伊一定會報警，然後伊就掙
    開逃跑，他們就追，跑了20公尺，被他們追到，伊要搶他們
    的槍，詹志豐即拿鋁球棒從伊背部打下去，伊就搶鋁球棒，
    黃家恆即開槍，還好伊手壓著他的槍，所以只打到伊的左大
    腿，是詹志豐叫黃家恆開槍等語 (見原審卷第205頁)；復有
    案發現場照片、戊○○受傷照片及診斷證明書附卷（見93年
    度他字第263號卷第10至17頁、上開偵字第505號卷(四)第54頁
    ）、及被告等人計畫押戊○○至工寮及鄰近通路之照片附卷
    （見上開偵字第505號卷(二)第117頁）可稽，另有已擊發之彈
    殼、彈頭各1顆、鋁球棒1支及黃家恆掉落於現場之手錶1支
    、上開改造手槍1枝、子彈1顆扣案可證。而上開扣案之槍、
    彈經送內政部警政署刑事警察局鑑定結果：扣案之手槍（槍
    枝管制編號0000000000），認係仿SIGSAUER廠半自動手槍製
    造之金屬玩具手槍換裝土造金屬槍機、槍管而成之改造手槍
    ，機械性能良好，可擊發適用之子彈；子彈則係口徑9mm之
    制式子彈，認均具殺傷力等情，有該局94年1月12日刑鑑字
    第093 0233125號鑑驗通知書在卷可參 (見上開偵字第505號
    卷(二)第89至91頁)。而已擊發之子彈1顆為土造金屬彈殼及彈
    頭，於擊發後確已造成被害人戊○○上開傷勢，自應認具有
    殺傷力無疑。本件被告等人妨害戊○○自由未遂之犯行，至
    臻明確，被告甲○○嗣於本院辯稱並無參與妨害自由之犯行
    云云，惟其既知要修理戊○○，而其與乙○○○復在卓蘭實
    驗高中後山之工寮等候，顯見其明知黃家恒等人欲將戊○○
    強押至此處，否則如何「修理」戊○○？是其於本院所辯，
    要屬事後卸責之詞，不足採信。
（三）未經許可持有具殺傷力之槍、彈部分：
  1.被告乙○○○於偵查中以證人身分具結證稱：「上車時阿豪
    （指黃家恆)有告訴我，他帶1支槍在包包裡。」（見上開他
    字第263號卷第136頁），共同被告黃家恒亦於本院更一審證
    稱：「（問: 乙○○○曾說你告訴他你有帶槍在包包，在車
    上有講，丁○○也知道？）我只有跟乙○○○講，我講時他
    們也都在附近，究有無聽到我不知道」等語（本院更一審卷
    第162頁背面)相符。而查，當時係由被告丁○○開車，先載
    乙○○○及詹志豐，再載黃家恒及甲○○，黃家恒既於甫上
    車時即告知在車內之乙○○○其有攜帶槍枝，以自用小客車
    車內空間之狹窄，衡情當時同在車內之丁○○及甲○○焉會
    不知？且渠等當時既係欲對戊○○犯案而一同前往，自足認
    定黃家恒攜帶槍枝之目的即係欲對戊○○犯案。
  2.被告甲○○於偵查中以證人身分具結證稱：「（問：乙○○○在車上有無分配你們任務？)在車上乙○○○拿1包東西給
    黃家恆，黃家恆在車上有把它打開來看是槍」、「（問：你
    們車上的人都知道乙○○○拿1把槍給黃家恆？)知道。槍拿
    出來的時候，大家都有看」 (見上開偵字第505號卷(四)第32
    頁)，與共同被告黃家恒於本院更一審所證：伊在車上自己
    有打開包包看，是伊交給乙○○○看一下，有還伊，伊又看
    一下等語（本院更一審卷第162頁背面)大致相符。雖被告甲○○嗣後解釋稱，其意是在卓蘭實驗高中附近等候，黃家恒
    等人返回時，黃家恒下車，槍拿出來，大家都有看到云云，
    惟與黃家恒所證不符，且與被告丁○○所述：返回到卓蘭實
    驗高中附近工寮，只載乙○○○及甲○○之後就走了等語（
    本院卷第73頁)，未言及尚有下車及觀看黃家恒出示槍枝之
    情形不符，是甲○○嗣後翻異前詞，自無足採信。
  3.證人戊○○於偵、審中證稱：被告黃家恆把插在腰間的槍拿
    出來用槍托敲伊的頭；詹志豐看到伊在搶槍，就說快一點開
    下去等語（見93年度偵字第4160號卷第113頁、原審卷第205
    頁），被告丁○○亦於本院供稱：我們3人到戊○○家等他
    ，黃家恆與詹志豐下車，後來黃家恆與戊○○在拉扯，看到
    黃家恆拿槍打他，詹志豐拿球棒打，後來戊○○要搶黃家恆
    的槍，黃家恆就開槍，戊○○就跑掉了，我就載他們到後山
    ，去載乙○○○與甲○○之後我們就走了等語 (本院卷第73
    頁)，顯然被告等確有持槍前往強押戊○○未遂，且被告丁○○駕車載共同被告詹志豐、黃家恆前往強押戊○○，3人
    同坐一車，依證人戊○○所證，可知共同被告詹志豐確早已
    知悉黃家恆攜帶槍、彈，否則豈會要求黃家恆趕緊開槍？共
    同被告詹志豐既早已知悉黃家恆攜帶槍、彈，同坐一車擔任
    駕駛之被告丁○○豈可能不知？
  4.被告甲○○雖亦以前詞否認知悉黃家恆有攜帶上開槍彈，證
    人即共同被告黃家恆於本院更一審雖亦結證稱：「（問: 甲○○何人叫他去的？）我從台中帶他回來，我要帶他回卓蘭
    。他要帶小孩子去上課，他從台北回來，他都不知情」等語
    （見本院更一審卷第160頁以下），惟被告甲○○於原審亦
    已坦承共同持有上開槍、彈 (原審卷第312頁)，且黃家恆當
    時即係與乙○○○等人共謀犯案，若被告甲○○不知情，又
    何以要其一同前往，不但使行動不便，亦多一人知悉渠等犯
    案，所證顯悖於常理，況且其被起訴為本案共犯，當時其係
    另案審理中，所證難免避重就輕，且其自案發時起均未到案
    ，而遭通緝多時始被緝獲歸案，顯有較多來自被告或其他成
    員之壓力，或事後串謀故為迴護之機會，何況甲○○又係其
    找來一同犯案，是其上開所述應係呼應被告甲○○事後之辯
    解所為之迴護之詞，不足採信。
  5.並有上開槍、彈及於現場查扣之彈殼、彈頭扣案可證，而上
    開槍、彈確具有殺傷力，亦有上揭內政部警政署刑事警察局
    之槍彈鑑定書可參，足見被告等人均明知黃家恆攜帶上開槍
    、彈犯案，而有共同未經許可，無故持有上開槍、彈之犯意
    聯絡及行為分擔，被告甲○○、丁○○上開所辯要屬事後卸
    責之詞，亦不足採，被告等人共同未經許可，持有槍、彈之
    犯行亦堪認定。公訴意旨雖認上開槍彈係被告乙○○○備妥
    交由黃家恆使用，惟上開槍彈確係黃家恆所攜帶，已據被告
    乙○○○供述如前，共同被告黃家恆於本院更一審亦結證稱
    ：「（問: 扣案槍枝是何人的？）我的，用包包裝」等語，
    參以上開槍、彈於案發後，係由詹前洲打電話叫黃家恆交出
    等情（此業據詹前洲於原審證述屬實，見原審卷第199頁)，
    足徵上開槍彈應係黃家恆所攜帶無疑，否則案發後豈會由黃
    家恆取走藏放。公訴人此部分顯有誤認，併此敘明。
四、新舊法比較：
(一)、按被告行為後，槍砲彈藥刀械管制條例已於94年1月26日修
    正公布施行，並於同年月28日生效，原條文第11條第4項刪
    除，所規範持有具有殺傷力之改造槍枝罪刑，移列至修正後
    該條例第8條第4項，法定刑則由「1年以上7年以下有期徒刑
    ，併科新臺幣700萬元以下罰金」，修正為「3年以上10年以
    下有期徒刑，併科新臺幣700萬元以下罰金」，比較修正前
    後之規定，以修正前之規定有利於被告，依刑法第2條第1項
    規定，自應適用修正前槍砲彈藥刀械管制條例第11條第4項
    規定論處。至於持有子彈部分，因法律並未修正，並無生新
    舊法比較之問題。
(二)、被告等行為後，刑法第2條第1項業於94年2月2日修正公布，
    並自95年7月1日起施行。修正後刑法第2條第1項規定，已將
    新舊法律適用之「從新從輕」原則，改採「從舊從輕」原則
    ，而此規定僅係規範行為後法律變更所生新舊法律比較適用
    之準據法，並非實體刑罰法律，自不生行為後法律變更之比
    較適用之問題，應逕行適用新法第2條第1項之規定，為「從
    舊從輕」之比較。
(三)、被告等行為後，上開修正後刑法第42條第3項前段規定：「
    易服勞役以新台幣1仟元、2仟元或3仟元折算1日。」與修正
    前刑法第42條第2項前段規定：「易服勞役以（銀元）1元以
    上3元以下折算1日。」又被告等行為時之易服勞役折算標準
    ，修正前罰金罰鍰提高標準條例第2條前段規定，就其原定
    數額提高為1百倍折算1日，則被告行為時之易服勞役折算標
    準，應以銀元3百元折算1日，即新台幣9百元折算1日。比較
    修正前後之易服勞役折算標準，以修正後之規定，較有利於
    被告等，應依刑法第2條第1項後段規定，適用修正後之刑法
    第42條第3項前段規定，定其折算標準。
(四)、被告等行為後，上開新修正刑法刪除第55條關於牽連犯之規
    定。依修正前即行為時之規定，應從一重之處斷；依修正後
    之刑法既已刪除牽連犯之規定，則所犯各罪應依數罪併罰之
    規定分論併罰。比較新舊法之規定，修正後之規定並非較有
    利於被告，依刑法第2條第1項之規定，應適用行為時之法律
    ，即適用修正前刑法第55條牽連犯之規定。
(五)、被告等行為後，刑法第55條關於想像競合之規定已修正為：
    「一行為而觸犯數罪名者，從一重處斷。但不得科以較輕罪
    名所定最輕本刑以下之刑。」，而修正前係規定：「一行為
    而觸犯數罪名者，從一重處斷。」，修正後關於加但書之限
    制，為法理之明文化，非屬法律變更。又刑法第28條關於
    共同正犯之規定，由原條文：「二人以上共同實施犯罪之行
    為者，皆為正犯。」修正為：「二人以上共同實行犯罪之行
    為者，皆為正犯。」揆其修正理由係為釐清陰謀共同正犯、
    預備共同正犯、共謀共同正犯是否合乎本條規定之正犯要件
    ，顯為文字之修正，非屬法律變更。又有關未遂犯減輕之規
    定，由修正前刑法第26條前段移置於修正後刑法第25條第2
    項，亦非屬法律變更，此部分均應依一般法律適用原則，適
    用裁判時法，即適用修正後之規定（最高法院95年第8次、
    第21次刑事庭會議決議參照）。
五、核被告乙○○○、甲○○2人所為，係犯刑法第346條第3項
    、第1項之恐嚇取財未遂罪、第302條第3項、第1項之妨害自
    由未遂罪、修正前槍砲彈藥刀械管制條例第11條第4項、第
    12條第4項之未經許可持有可發射子彈具有殺傷力之改造手
    槍及子彈罪；被告丁○○所為，係犯刑法第302條第3項、第
    1項之妨害自由未遂罪、修正前槍砲彈藥刀械管制條例第11
    條第4項、第12條第4項之未經許可持有可發射子彈具有殺傷
    力之改造手槍及子彈罪。被告乙○○○、甲○○、丁○○3
    人，與詹志豐、黃家恆2人就上開妨害自由未遂及持有槍、
    彈部分；及被告乙○○○、甲○○2人，與黃家恆另就恐嚇
    取財未遂部分，均有犯意之聯絡及行為之分擔，應論以共同
    正犯。被告乙○○○、甲○○、丁○○等人共同以一行為同
    時持有可發射子彈具有殺傷力之改造手槍及子彈，為一行為
    觸犯數罪名之想像競合犯，應依刑法第55條之規定從一重之
    持有可發射子彈具有殺傷力之改造手槍罪處斷。被告乙○○○、甲○○所犯恐嚇取財未遂罪、妨害自由未遂罪，及未經
    許可持有可發射子彈具有殺傷力之改造手槍罪3罪間，被告
    丁○○所犯妨害自由未遂罪，及未經許可持有可發射子彈具
    有殺傷力之改造手槍罪2罪間，均有方法結果之牽連關係，
    為牽連犯，應依修正前刑法第55條後段之規定從一重之未經
    許可持有可發射子彈具有殺傷力之改造手槍罪處斷。公訴人
    雖認被告等人強押戊○○之目的，係要擄人勒贖，故渠等就
    強押戊○○之部分，應係構成刑法第347條第3項、第1項之
    擄人勒贖未遂罪嫌。惟按擄人勒贖罪，係以意圖勒贖而擄人
    為構成要件，其犯罪之方法行為係將被害人置於行為人實力
    支配下，予以脅迫，其犯罪之目的行為，係向被害人或其關
    係人勒索財物，因此擄人勒贖罪本質上為妨害自由與強盜之
    結合，在形式上固為妨害自由與恐嚇罪之結合（最高法院89
    年度台上字第1603號判決意旨參照），惟非謂基於恐嚇取財
    之意圖，一著手於妨害自由之行為，即認為該當於擄人勒贖
    之著手。換言之，如行為人之本意僅企圖將被害人強帶至某
    處，告以恐嚇取財之目的，如遇被害人不從，並無未交出贖
    款前，即有將之長久置於行為人實力支配下之計畫，則尚與
    擄人「勒贖」之要件有間。又擄人勒贖通常會經縝密之計畫
    ，不僅需事先覓妥地點，準備如面罩、手銬或繩索等物品，
    且對於贖款多寡亦有所盤算，而其犯罪特性又多具隱密性，
    勒贖者多不願意為人知道其姓名，以免事跡敗露。本件被告
    乙○○○固覬覦被害人戊○○之財力，但既以電話向戊○○
    索取金錢於先，並放話要找戊○○之麻煩，此皆為戊○○及
    詹前洲、詹前煒所事先知情，並因而尋求談判等情，業據戊○○於偵查中具結證稱：93年8月初某天晚上12時許，被告
    乙○○○打電話給伊，要伊給他一些跑路費，為伊所拒絕，
    並於翌日託詹前煒去問乙○○○，為何要找伊麻煩等語（見
    偵字第4160號卷第113頁)；證人詹前洲於原審證稱：曾去電
    戊○○，告知乙○○○放話要修理他等語（見原審卷第195
    頁）；證人詹前煒於原審證稱：案發前2月某日，戊○○曾
    以電話告訴伊，乙○○○要找其（指戊○○）麻煩，拜託伊
    找乙○○○談談，伊去電後，乙○○○表示要戊○○出面談
    等語（見原審卷第211、212頁），是被告乙○○○若有擄戊○○取贖之犯意，豈可能事先留下諸多跡證，且案發當日，
    被告乙○○○與甲○○雖在卓蘭實驗高中後山某工寮前等候
    ，惟並無證據足以證明被告等人有將戊○○拘禁於工寮內或
    其他處所之計畫，且案發後亦未見被告等人有準備拘禁之工
    具。縱然戊○○果真為被告等人強行押至該處，究被告等人
    之目的是因不滿乙○○○日前索取金錢未果，擬毆打洩恨並
    再恐嚇其交出金錢；或單純僅是再次言語恐嚇，要求其務必
    限期交付若干金錢，否則將對其不利後即任令其離開，皆有
    可能，因此自不能因形式上該當於妨害自由及恐嚇取財未遂
    之情形，即認本案應屬擄人勒贖未遂案件。本於罪疑唯輕及
    證據嚴謹原則，自應為被告等人有利之認定，而認被告乙○○○、甲○○、丁○○等人僅分別犯上開各罪，而非擄人勒
    贖未遂，公訴人就此部分之起訴法條尚有未洽，惟兩者社會
    基本事實相同，起訴法條應予變更。
六、原審以被告等人罪證明確，予以論罪科刑，固非無見。惟查
    ：(一)在黃家恆住處談及因戊○○在盜採砂石、撈漂流木賺很
    多錢，想要跟戊○○要一些錢者，係被告乙○○○、甲○○
    與黃家恆；另於案發前3日，在台中市大都會KTV包廂內飲酒
    唱歌，提及要去找戊○○要錢者，亦係被告乙○○○、甲○○及黃家恆 (丁○○雖亦在場，惟無證據證明其知悉要去找
    戊○○要錢)，已據被告乙○○○、甲○○及證人詹前洲證
    述如前，而被告丁○○及共同被告詹志豐係於案發當天早上
    ，始參與強押戊○○，當時被告乙○○○係告知要教訓戊○○等情，亦據被告乙○○○於偵查中結證屬實（見上開偵字
    第4160號卷第123頁)，是本案並無證據足以證明被告丁○○
    及共同被告詹志豐參與之前，即知悉被告乙○○○因戊○○
    在盜採砂石、撈漂流木賺很多錢，想要強押戊○○索取不法
    金錢一事。雖被告甲○○於偵查中曾結證稱：被告乙○○○
    曾告知黃家恆及丁○○、詹志豐去找戊○○幫「阿洲」要錢
    ，如果要不到就把戊○○帶回卓蘭實驗高中後山的工寮等語
    （見上開偵字第505號卷(四)第32、33頁)，然幫「阿洲要錢」
    ，核其意旨應係幫「阿洲」要回戊○○之欠債，既係要回欠
    債，主觀上難認被告丁○○及共同被告詹志豐有何不法所有
    之意圖，被告丁○○辯稱並無恐嚇取財等語，尚堪採信。原
    審以本案係被告乙○○○邀集被告丁○○及共同被告詹志豐
    參與，且被告乙○○○又係共同被告詹志豐之堂哥，並於案
    發前一日一起喝酒，關係匪淺，認被告丁○○及共同被告詹
    志豐應知悉被告乙○○○等人恐嚇取財之事，亦為恐嚇取財
    罪之共同正犯，容有未洽；(二)送鑑定之該顆子彈，業經試射
    而喪失其子彈之功能，已非違禁物，原審諭知沒收，亦有未
    合；(三)、被告等人行為後，刑法第42條易服勞役之折算標準
    業經修正，原審未及比較適用新法，亦有未洽。檢察官上訴
    意旨以被告等人應係犯擄人勒贖未遂罪，被告丁○○否認共
    同持有槍彈，被告乙○○○以原審量刑過重，分別指摘原判
    決不當，雖均無理由，被告丁○○否認共同恐嚇取財未遂，
    則有理由，且原判決亦有上開可議之處，自應由本院將原判
    決撤銷改判。爰審被告乙○○○、丁○○、甲○○結夥多人
    共同攜帶槍、彈及球棒等物，企圖押人，被告乙○○○、甲○○甚且欲恐嚇取財，惡性非輕，並參酌渠等生活狀況、品
    行、犯罪之動機、目的、手段、所生危害及本案係由被告乙○○○主導，被告甲○○實際參與之程度較輕，被告丁○○
    前往強押被害人惟未參與恐嚇取財謀議，及被告乙○○○坦
    承大部分犯行，被告詹誌情、甲○○所辯則多避重就輕之犯
    罪後態度等一切情狀，分別量處如主文所示之刑，併諭知罰
    金如易服勞役之折算標準。扣案之改造手槍1枝係違禁物，
    應依刑法第38條第1項第1款規定宣告沒收；扣案之鋁球棒1
    支為被告乙○○○所有，供本案犯罪所用之物，業據被告乙○○○及共同被告詹志豐供明在卷（見原審卷第
    265、285頁），爰依刑法第38條第1項第2款規定宣告沒收。
    至現場查扣之已擊發之彈頭、彈殼各1顆，及送鑑定後業經
    試射之另1顆子彈，已不具子彈功能，且非違禁物（最高法
    院87年度台上字第178號判決參照）；手錶亦非供犯罪所用
    ，均不另為沒收之諭知。
七、告訴人戊○○受傷部分，已據其於94年10月12日，具狀向原
    審撤回對被告丁○○傷害部分之告訴，而刑法第277條第1項
    之傷害罪，依同法第287條規定為告訴乃論，且刑事訴訟法
    第239條前段規定告訴乃論之罪對於共犯之一人撤回告訴者
    ，其效力及於其他共犯，因此，就傷害罪部分，撤回之效力
    及於全部被告，此部分本應為不受理之諭知，惟此部分與論
    罪科刑之妨害自由、恐嚇取財及持有槍彈罪間，公訴意旨認
    應為本院變更後之妨害自由及恐嚇取財罪所吸收，為實質上
    一罪，爰不另為不受理之諭知，併此敘明。
據上論斷，應依刑事訴訟法第369條第1項前段、第364條、第299
條第1項前段，修正前槍砲彈藥刀械管制條例第11條第4項、槍砲
彈藥刀械管制條例第12條第4項，刑法第11條前段、第2條第1項
、第28條、第346條第3項、第1項、第302條第3項、第1項、第55
條 (想像競合犯)、第42條第2項、第38條第1項第1款、第2款，
修正前刑法第55條 (牽連犯)，罰金罰鍰提高標準條例第1條前段
，判決如主文。
本案經檢察官丙○○到庭執行職務。
中    華    民    國    97    年     3    月    4     日
            刑事第十庭  審判長法  官  林  照  明
                              法  官  蔡  名  曜
                              法  官  郭  瑞  祥
上列正本證明與原本無異。
如不服本判決應於收受送達後十日內向本院提出上訴書狀，其未
敘述上訴之理由者並得於提起上訴後十日內向本院補提理由書（
須附繕本）。
                              書記官  李  妍  嬅
中    華    民    國    97    年     3    月    4     日
附錄本判決論罪科刑法條：
刑法第302條第1項、第3項
私行拘禁或以其他非法方法，剝奪人之行動自由者，處5年以下
有期徒刑、拘役或300元以下罰金。
第 1 項之未遂犯罰之。
刑法第346條第1項、第3項
意圖為自己或第三人不法之所有，以恐嚇使人將本或第三人之物
交付者，處6個月以上5年以下有期徒刑，得併科1千元以下罰金
。
第1項之未遂犯罰之。
修正前之槍砲彈藥刀械管制條例第11條第4項
未經許可，持有、寄藏或意圖販賣而陳列第1項所列槍砲者，處1
年以上7年以下有期徒刑，併科新臺幣7百萬元以下罰金。
槍砲彈藥刀械管制條例第12條第4項
未經許可，持有、寄藏或意圖販賣而陳列子彈者，處5 年以下有
期徒刑，併科新台幣3 百萬元以下罰金。
得上訴。


司法院資訊處製作；財團法人民間司法改革基金會備份。
